臺灣高雄地方法院刑事判決　　　　　　　96年度易緝字第12號
公　訴　人　臺灣高雄地方法院檢察署檢察官
被　　　告　丁○○
上列被告因詐欺案件，經檢察官提起公訴（86年度偵字第27404
號），本院判決如下：
    主  文
丁○○連續犯詐欺取財罪，處有期徒刑陸月，如易科罰金，以銀
元佰元（即新臺幣玖佰元）折算壹日。
    事  實
一、丁○○基於意圖為自己不法所有之概括犯意，明知自己經濟
    狀況不佳，且其妻趙麗慧、友人陳朝樓所簽發，借其使用之
    支票均非與客戶交易時取得之客票，竟於民國86年5 、6 月
    間某日，以其所經營之茂森企業社進貨為由，撥打電話向乙○○訂購冰箱之防障磁條，並佯稱會交付客票以支付貨款，
    致乙○○陷於錯誤，將價值新臺幣（下同）5 萬元之防障磁
    條交給丁○○，丁○○即於86年6 月間交付如附表一編號一
    所示之支票予乙○○以支付上開貨款。復於86年6 月間某日
    及同年7 月間某日，分持如附表一編號二、三所示及編號四
    、五所示之支票，向丙○○佯稱該等支票均係客票，要以客
    票調現等語，致丙○○陷於錯誤，在扣除月息2 分、3 個月
    之利息後，將如附表一編號二至五所示之款項借給丁○○。
    嗣如附表一編號一、三至五所示之支票屆期均遭退票（附表
    一編號二所示之支票屆期已兌現），乙○○、丙○○追查後
    始悉上情。
二、案經乙○○、丙○○訴請臺灣高雄地方法院檢察署檢察官偵
    查起訴。
    理  由
一、訊據被告丁○○雖坦承曾向告訴人乙○○買受防障磁條並交
    付如附表一編號一所示之支票以支付貨款，及持票向告訴人
    丙○○調現之事實，惟矢口否認有何詐欺之犯行，辯稱：有
    向乙○○說過要用自己太太的票來付貨款，乙○○說可以，
    另曾向丙○○說資金調不過來，丙○○同意可以用票調現，
    伊沒有向告訴人說本件的支票是客票云云。經查，被告自承
    自85年9 月初起支票遭拒絕往來，伊經營茂森企業社，自86
    年3 月起開始周轉困難，如附表一所示支票是伊太太趙麗慧
    、友人陳朝樓借伊使用的，伊曾向乙○○訂購防障磁條，並
    以如附表一編號一所示支票支付貨款，及持如附表一編號二
    至五所示之支票向丙○○調現之事實，而證人即告訴人乙○○已於本院審理時到庭證稱：86年間和被告有生意上往來，
    被告向伊購買冰箱的防障磁條，貨款都是給2 個月的支票，
    在買貨的第2 個月結帳給支票，一開始的票有兌現，後來沒
    有兌現的票都是被告或他太太（趙麗慧）的票，當時伊有要
    求被告要給客票，因為伊認為客票比較穩，比較可以兌現，
    被告拿他太太的票給伊，騙伊說那是客票，伊和被告太太沒
    有往來，不知道被告太太的名字，如果伊知道那是他太太的
    票，就不會收了等語，證人即告訴人丙○○亦於本院審理時
    到庭證述：被告於86年6 月及7 月，先後2 次各持2 張支票
    （即如附表一編號二、三所示及如附表一編號四、五所示之
    支票）來調現，被告說他需要資金週轉，這幾張票是生意上
    收來的客票，伊先扣掉3 個月的利息，利息（每月）2 分，
    剩下的借款交給被告，其中1 張20萬元的支票（即如附表一
    編號二所示之支票）有兌現，如果伊知道趙麗慧是被告太太
    ，陳朝樓的票是借來的，就不會讓被告用這些票調現，因為
    伊比較喜歡收客票，客票比較穩，比較容易兌現，後來被告
    有還錢，現在還欠40萬元等語（均見本院96年4 月4 日審判
    筆錄），又如附表一編號一、三、四、五所示之支票屆期均
    遭退票之事實，有上開支票及退票理由單各4 紙附卷可稽（
    上開退票理由單屬被告以外之人於審判外之書面陳述，而公
    訴人及被告就上開書面陳述，均於本院96年4 月4 日審判程
    序同意作為證據，本院審酌上開書面陳述作成之情形尚屬正
    常，並無何不當之情形，且與待證事實有關，認適當作為證
    據，故上開書面陳述依刑事訴訟法第159 條之5 第1 項規定
    ，具有證據能力）；至被告雖辯稱未向告訴人2 人表示本件
    由趙麗慧、陳朝樓簽發之支票為客票云云，惟依卷附支票所
    示，附表一編號一、三所示支票受款人欄均填載「茂森企業
    社」、附表一編號五所示支票受款人欄則填載「丁○○」，
    客觀上極易令人誤認係茂森企業社或被告生意上取得之客票
    ，若被告並無向告訴人2 人佯稱如附表一所示支票為客票之
    意圖及行為，因無記名票據得僅依交付轉讓之，亦得依背書
    及交付而轉讓，在轉讓上較為方便，衡情實無在受款人欄特
    別填載「茂森企業社」或「丁○○」之必要，故證人乙○○
    、丙○○之證述與被告之供述相較之下，以證人乙○○、丙○○所述較為可採，應認被告確有以如犯罪事實欄所示方式
    向告訴人乙○○詐得價值5 萬元之防障磁條、向告訴人丙○○詐得款項84萬6 千元之行為，被告上開所辯為事後卸責之
    詞，不足採信。綜上所述，本件事證明確，被告犯行已堪認
    定。
二、查被告行為後，如附表二所示之法律均經修正，並均自95年
    7 月1 日起開始施行，又本次刑法修正之比較新舊法，應就
    罪刑有關之共犯、未遂犯、想像競合犯、牽連犯、連續犯、
    結合犯，以及累犯加重、自首減輕暨其他法定加減原因（如
    身分加減）與加減例等一切情形，綜其全部罪刑之結果而為
    比較，最高法院95年5 月23日第8 次刑事庭會議決議可資參
    照。則比較如附表二所示新舊法後，均以舊法對被告較有利
    ，綜合比較結果，新法（本院裁判時之法律）並無較有利於
    被告，依刑法第2 條第1 項前段之規定，自應適用行為時之
    法律以論處。是核被告所為，係犯修正前刑法第339 條第1
    項之詐欺取財罪。被告先後多次詐欺取財之犯行，時間緊接
    ，手法相同，觸犯構成要件相同之罪名，顯係基於概括犯意
    為之，為連續犯，應依修正前刑法第56條規定論以一罪，並
    加重其刑。爰審酌被告不思以正當方式賺取財物，竟持向他
    人借用之支票，謊稱客票而向告訴人2 人詐取財物，且迄未
    與告訴人達成和解，惟念被告並無經法院論罪科刑之前科，
    有臺灣高等法院被告前案紀錄表在卷可考，素行尚佳，並曾
    清償告訴人丙○○部分借款，目前尚欠40萬元，已如前述，
    ，及其犯罪動機、目的、手段、所得利益、告訴人所受損害
    等一切情狀，量處如主文所示之刑。
三、被告行為時之刑法第41條第1 項前段規定：「犯最重本刑為
    5 年以下有期徒刑以下之刑之罪，而受6 個月以下有期徒刑
    或拘役之宣告，因身體、教育、職業、家庭之關係或其他正
    當事由，執行顯有困難者，得以1 元以上3 元以下折算1 日
    ，易科罰金。」關於易科罰金之折算標準，修正前罰金罰鍰
    提高標準條例第2 條前段（自95年7 月1 日起已刪除）規定
    ，就其原定數額提高為100 倍折算1 日，則本件被告行為時
    之易科罰金折算標準，應以銀元300 元折算1 日，經折算為
    新臺幣後，即應以新臺幣900 元折算1 日。惟刑法第41條第
    1 項前段已於95年7 月1 日修正公布施行，修正後規定為：
    「犯最重本刑為5 年以下有期徒刑以下之刑之罪，而受6個
    月以下有期徒刑或拘役之宣告者，得以新臺幣1 千元、2 千
    元或3 千元折算1 日，易科罰金。」比較修正前後易科罰金
    之折算標準，以修正公布施行前之規定較有利於被告，自應
    依刑法第2 條第1 項前段，適用修正前刑法第41條第1 項前
    段規定，定其折算標準，而諭知本件易科罰金之折算標準。
四、公訴意旨另略以：被告丁○○經濟情況欠佳，竟基於意圖為
    自己不法所有之概括犯意，連續自86年1 月份起至同年7 月
    份止，以其所經營之茂森企業社進貨為由，向乙○○訂購防
    障磁條，乙○○不疑有他，陸續依約將貨物交付給丁○○，
    其間丁○○為取得乙○○之信任，除交付如附表一編號一所
    示之支票外，並交付由趙麗慧所簽發，付款銀行為臺灣南區
    郵政管理局、帳號00000000、票面金額10萬元、發票日86年
    8 月31日、支票號碼B0000000號支票1 張，均佯稱為債信良
    好之客票，作為86年1 月至4 月之貨款，除前開犯罪事實欄
    所示之5 萬元貨品外，另向乙○○詐得價值22萬9230元之貨
    品，該部分亦涉犯刑法第339 條第1 項詐欺取財罪嫌。按刑
    法第339 條第1 項詐欺取財罪之成立，須以行為人意圖為自
    己或第三人不法之所有，對被害人施以詐術，使被害人陷於
    錯誤後，將本人或第三人之物交付為要件，此觀諸該法條規
    定自明。經查，被告於本院審理時辯稱：上述10萬元支票係
    伊交還告訴人乙○○之投資款，因告訴人乙○○曾出資與伊
    合夥投資，後來因故終止合夥關係，伊即返還告訴人乙○○
    投資款10萬元，因而將上開10萬元支票交給告訴人乙○○等
    語，而告訴人乙○○雖曾於偵訊時指稱上開10萬元支票是被
    告所交付，用以支付貨款，然於本院審理時改稱：這10 萬
    元確實是被告返還投資款的票等語（見本院96年4 月4 日審
    判筆錄），告訴人乙○○前後所述不一，尚難憑以認定上開
    10萬元支票係被告交付告訴人乙○○以支付貨款之用，即難
    認被告有利用謊稱該支票係客票，要用以支付貨款之方法，
    向告訴人乙○○詐得貨物之行為。再查，被告雖於偵訊時坦
    承尚欠告訴人乙○○27萬9230元等語（見偵卷第23頁背面）
    ，惟除前開被告以佯稱會以客票支付貨款，因而詐得價值5
    萬元之防障磁條，其後將如附表一編號一所示支票充當付款
    客票交付告訴人乙○○部分外，告訴人乙○○並未明確指訴
    被告係以何種詐騙方法詐得其他價值22萬9230元之防障磁條
    ，公訴人亦未提出積極證據證明被告係以詐騙方式取得上開
    價值22萬9230元之貨物，自難僅因被告於取得貨物後無力支
    付貨款，遽認被告有為自己或第三人不法所有之意圖，施用
    詐術取得財物之行為，公訴人認被告此部分亦涉有詐欺取財
    罪即有未合，此外，復查無其他證據證明被告確有公訴人所
    指此部分之犯行，然公訴意旨認此部分與前揭經論罪科刑部
    分有連續犯之裁判上一罪關係，爰不另為無罪之諭知。
據上論斷，應依刑事訴訟法第299 條第1 項前段，刑法第2 條第
1 項前段，修正前刑法第56條、第339 條第1 項、第41條第1 項
前段，罰金罰鍰提高標準條例第1 條前段、修正（廢止）前罰金
罰鍰提高標準條例第2 條，判決如主文。
本案經檢察官甲○○到庭執行職務。
中　　華　　民　　國　　96　　年　　4 　　月　　20　　日
                  刑事第二庭    審判長法  官　邱永貴
                                      法  官  李昆南
                                      法　官  楊筑婷
以上正本證明與原本無異。
如不服本判決，應於收受送達後10日內向本院提出上訴書狀。
中　　華　　民　　國　　96　　年　　4 　　月　　20　　日
　　　　　　　　　　　　　 　　       書記官　林靜慧
附表一：（金額：新臺幣）
┌──┬───┬─────┬─────┬────┬──────┬─────┬─────────┐
│編號│發票人│付款銀行  │帳號      │票面金額│發票日      │支票號碼  │交付之物品或款項  │
├──┼───┼─────┼─────┼────┼──────┼─────┼─────────┤
│一  │趙麗慧│美國運通銀│000000000 │5萬元   │86年9月30日 │0000000   │乙○○交付被告價值│
│    │      │行高雄分行│          │        │            │          │5萬元之防障磁條   │
├──┼───┼─────┼─────┼────┼──────┼─────┼─────────┤
│二  │趙麗慧│不詳      │不詳      │20萬元  │86年7月15日 │不詳      │扣除利息後，丙○○│
├──┼───┼─────┼─────┼────┼──────┼─────┤共交付借款37萬6千 │
│三  │趙麗慧│臺灣南區郵│00000000  │20萬元  │86年7月31日 │B0000000  │元給被告          │
│    │      │政管理局  │          │        │            │          │                  │
├──┼───┼─────┼─────┼────┼──────┼─────┼─────────┤
│四  │趙麗慧│美國運通銀│000000000 │20萬元  │86年8月15日 │0000000   │扣除利息後，丙○○│
│    │      │行高雄分行│          │        │            │          │共交付借款47萬元給│
├──┼───┼─────┼─────┼────┼──────┼─────┤被告              │
│五  │陳朝樓│華南商業銀│000000000 │30萬元  │86年9月31日 │SB0000000 │                  │
│    │      │行泰山分行│          │        │            │          │                  │
└──┴───┴─────┴─────┴────┴──────┴─────┴─────────┘
附表二：刑法修正前後之比較
┌──────┬───────┬───────┬──────────┬────┬────┐
│  刑法規定  │舊法規定（修正│新法規定（修正│      比較理由      │比較依據│比較結果│
│            │前刑法）      │後刑法）      │                    │        │何者對行│
│            │              │              │                    │        │為人有利│
├──────┼───────┼───────┼──────────┼────┼────┤
│第339 條第1 │該罪法定刑為「│該罪法定刑為「│新法罰金數額下限、計│刑法第2 │舊法    │
│項、第33條第│5 年以下有期徒│5 年以下有期徒│算額度較舊法增加，比│條第1 項│        │
│5 款        │刑、拘役或科或│刑、拘役或科或│較言之，以舊法對行為│前段    │        │
│            │併科1 千元以下│併科新臺幣3 萬│人有利。            │        │        │
│            │罰金」，罰金數│元以下罰金」，│                    │        │        │
│            │額下限為1 元以│罰金數額下限為│                    │        │        │
│            │上（罰金罰鍰提│新臺幣1 千元以│                    │        │        │
│            │高標準條例第1 │上，並以百元計│                    │        │        │
│            │條前段規定：依│算之。        │                    │        │        │
│            │法律應處罰金、│              │                    │        │        │
│            │罰鍰者，就其原│              │                    │        │        │
│            │定數額得提高為│              │                    │        │        │
│            │2 倍至10倍）。│              │                    │        │        │
├──────┼───────┼───────┼──────────┼────┼────┤
│第56條      │連續數行為而犯│刪除          │本件被告所犯多次詐欺│刑法第2 │舊法    │
│            │同一罪名者，以│              │取財犯行，如依舊法連│條第1 項│        │
│            │一罪論。但得加│              │續犯規定，係以一罪論│前段    │        │
│            │重其刑至二分之│              │，得加重其刑至二分之│        │        │
│            │一。          │              │一，如依新法，因連續│        │        │
│            │              │              │犯規定已刪除，應將其│        │        │
│            │              │              │上開多次詐欺取財犯行│        │        │
│            │              │              │分論併罰，比較言之，│        │        │
│            │              │              │以舊法對被告有利。  │        │        │
└──────┴───────┴───────┴──────────┴────┴────┘
附錄本案論罪科刑法條：
中華民國刑法第339條
意圖為自己或第三人不法之所有，以詐術使人將本人或第三人之
物交付者，處5 年以下有期徒刑、拘役或科或併科1 千元以下罰
金。
以前項方法得財產上不法之利益或使第三人得之者，亦同。
前二項之未遂犯罰之。
